【裁判字號】    98,台上,2812
【裁判日期】    980521
【裁判案由】    傷害致人於死
【裁判全文】
最高法院刑事判決            九十八年度台上字第二八一二號
上  訴  人  甲○○
選任辯護人  張景源律師
上列上訴人因傷害致人於死案件，不服台灣高等法院中華民國九
十五年八月十六日第二審判決（九十四年度上訴字第一二０三號
，起訴案號：台灣士林地方法院檢察署九十二年度偵字第七六七
六號），提起上訴，本院判決如下：
    主  文
上訴駁回。
    理  由
按刑事訴訟法第三百七十七條規定，上訴於第三審法院，非以判
決違背法令為理由，不得為之。是提起第三審上訴，應以原判決
違背法令為理由，係屬法定要件。如果上訴理由書狀並未依據卷
內訴訟資料，具體指摘原判決不適用何種法則或如何適用不當，
或所指摘原判決違法情事，顯與法律規定得為第三審上訴理由之
違法情形，不相適合時，均應認其上訴為違背法律上之程式，予
以駁回。本件原審經審理結果，認為上訴人甲○○傷害被害人連
傳宗致死之犯行明確，因而撤銷第一審之科刑判決，改判仍論上
訴人以傷害人之身體，因而致人於死罪，處有期徒刑肆年拾月。
已詳敘其調查、取捨證據之結果及憑以認定犯罪事實之心證理由
。並就上訴人否認犯行之供詞及其所辯各語認非可採，予以論述
指駁。從形式上觀察，尚無足以影響判決結果之違背法令情形存
在。上訴意旨略稱：（一）本件已有謝興祥、李安鈞、何錦征、
王志仁（下稱謝興祥等四人）等在場目擊證人，證明上訴人並無
毆打被害人，其等證詞之重點在於「抱」、「推」而無涉及「毆
打」。王志仁亦證實「他們動作很小」、「就是看到他們抱住對
方而已」，動作很小，尚不致發生傷害致人於死之結果，原判決
認定上訴人傷害被害人致死，有理由矛盾之違法。（二）證人謝
興祥等四人之證詞，已證實上訴人並無毆打死者，尚無法達到認
定上訴人有罪之嚴格證明，原判決遽論處上訴人罪刑，自屬違背
法令。（三）原判決依謝興祥之證言，推測上訴人「應亦有」出
拳攻擊被害人之行為。而謝興祥明確證述：二人均未拿兇器，沒
有看見上訴人打被害人等語。原判決僅憑推測之詞即得出本件傷
害致人於死「事證明確」之結論，顯有違誤。（四）原審應委由
「其他機關」以審查原鑑定意見即法務部法醫研究所（下稱法醫
研究所）之鑑定意見，惟原審係由「原鑑定機關」補充或審查「
其自己所為之鑑定」，執為認定上訴人有罪之依據，實有違誤。
又鑑定意見稱：被害人右側頭部外傷較可能為同側腦部直接敲打
所造成等語，所述「較可能」、「敲打所致」，僅係各種可能性
之較大者，無法完全確定，原判決採為認定犯罪之依據，亦有違
誤。（五）被害人在就醫時向醫護人員陳述：「後腦勺劇痛、盜
汗」、「後腦著地、頭部疼痛」、「頭撞到」等語，其對自身傷
痛，知之最詳，其陳述極為簡短明確。證人即護士蔡秀菊亦證稱
：急診護理評估書、轉診單係依被害人之陳述而記載等詞。被害
人不必對醫護人員說謊，醫護人員亦無為不實記載之必要，原判
決認係被害人未了解病因所為猜想之詞，未予採納，有違經驗法
則等語。惟查：（一）取捨證據、認定事實，乃事實審法院之職
權，苟其採證認事之論斷無違經驗法則及論理法則，即不容任意
指為違法。經查：(1)原判決認定上訴人有其事實欄所載傷害被害
人致死之犯行，係依憑上訴人之部分陳述（坦承：伊於原判決事
實所載時、地，因被害人超車插隊之事發生口角爭執，而與被害
人互相抱住等情）、證人謝興祥（於原審證述上訴人當時有揮拳
攻擊被害人之動作）、何錦征（證明：被害人與上訴人發生衝突
後，雖有繼續駕車載客營業，但隨後返回即出現臉色很痛苦，講
話顫抖、冒冷汗之症狀，向伊表示頭部不適，伊勸說被害人至醫
院診治）等人之證言，及負責解剖被害人屍體並製作鑑定書、意
見書之法醫師羅澤華亦於第一審到庭陳述鑑定被害人死因之情形
，並參酌法醫研究所民國九十二年十月二十七日法醫理字第０九
二０００二九八０號函附之（九二）法醫所醫鑑字第一０九七號
鑑定書（內載被害人死因為頭部外傷，造成右硬腦膜上腔出血，
導致腦水腫及腦幹衰竭併發肺炎、玻璃膜病變死亡）、相驗照片
、行政院退除役官兵輔導委員會台北榮民總醫院（下稱台北榮民
總醫院）病歷摘要影本等證據資料而為論斷。(2)台北榮民總醫院
病程紀錄，雖載有被害人所稱：九十二年七月十九日上午九時與
朋友起口角，後扭打跌倒，不知是否有撞到等語，然被害人亦不
確定自己所受之傷係如何造成，證人即登載該病程紀錄之護士蔡
秀菊於原審證稱：被害人當時自述和人打架，後腦勺非常痛，伊
看他全身盜汗，伊未當場聽到被害人向醫生所說頭部撞到之語，
伊當時在另一座位做事情等詞，則上揭紀錄所載有關被害人自述
頭撞到或後腦著地等語部分，是否確係被害人自己所言，或係當
時醫護人員有所誤解，已有疑義。縱被害人有為上開陳述，亦係
其自己認為頭痛等症狀與頭部著地有關，尚不影響於被害人致命
傷係其頭部右側右腦硬腦膜上出血之認定。被害人此等未瞭解病
因所為猜想之詞，自不足為認定其受傷原因之憑據。(3)關於證人
謝興祥等四人之證言部分，業已詳敘其四人固均證稱：有看見上
訴人與被害人抱在一起之動作，後因有人腿部碰到（證人謝興祥
稱：上訴人、被害人皆有碰到，其餘證人稱：係被害人絆到各語
）地面欄杆而摔倒等情，並有現場地面欄杆之照片在卷可參。但
彼此在細節上，互有歧異，其中以證人李安鈞之證言最有利於上
訴人，但其所稱：「我覺得被告（上訴人）抱住被害人是很本能
的，我印象中被告沒有往前推，被告抱住被害人，被害人身體有
扭動，有繼續要做攻擊的動作。」云云，核與距離上訴人、被害
人衝突地點最近之證人謝興祥始終證稱：係被害人先推上訴人，
上訴人有反推被害人，二人抱在一起，就是像要讓對方倒下去等
語，差異甚大。證人李安鈞所為證言明顯偏向上訴人，尤其強調
上訴人是「很本能」抱住被害人，又稱：被害人為上訴人抱住後
，身體有扭動，有繼續要做攻擊之動作，身體往後走云云。惟若
被害人被抱住後有欲繼續攻擊之動作，且上訴人僅是單純「很本
能」抱住被害人，則被害人奮力掙扎且欲攻擊之力量應會大於上
訴人因本能反應而抱住被害人之力量，又如何係被害人往後退？
證人李安鈞所述既有疑竇，其證言自難遽信。而證人王志仁所稱
：上訴人有回車上取一細長像筆之物一節，則為另三名證人所否
認，且其距離較遠，未能仔細描述其所稱之「狀似打架」或「扭
打在一起」之情節，其所為證言亦難採擇。至於證人何錦征僅見
到上訴人與被害人衝突後抱在一起並倒地之情形，就該二人於之
前如何發生衝突及衝突之過程則未目擊，對先前該二人有何舉措
之證明，並無助益。再證人謝興祥於第一審偵、審中固皆否認有
看見上訴人出手毆打被害人之情事，但其於原審經檢察官詰問時
，亦不否認其於警詢時有為該二人互毆之陳述，雖證人謝興祥於
進一步說明其所稱徒手互毆時，證稱：他們就是推來推去，兩人
都沒什麼打，有揮拳但是沒有打到，沒有什麼打，就是抱在一起
都沒有力量，想要打但是都沒有打，有用力推云云。然上訴人、
被害人二人皆有用力推，如何會抱在一起都沒有力量？且該二人
既係面對面推人皆可推到對方，又如何會揮拳卻打不到？證人謝
興祥於原審作證時，一方面證稱：上訴人、被害人皆有揮拳想打
對方云云，證實上訴人及被害人皆有揮拳打人之動作，卻同時又
稱：未打到及沒有力量等詞，所為證言有所保留。至其於原審所
稱：有揮拳但是沒有打到，沒有什麼打云云，或係迴護上訴人之
詞，或係未觀察仔細致未見到某些細節所致，均不足為上訴人有
利之證明。已就前開證人之證言，為其證明力之判斷。以上俱屬
事實審法院採證認事之職權行使，核與經驗法則及論理法則無違
，亦無上訴意旨所指應於審判期日調查之證據而未予調查、判決
不載理由及理由矛盾之違法情形，就此指摘，自非合法之第三審
上訴理由。（二）原判決理由業已載述依證人謝興祥於原審之證
言，認上訴人當時有揮拳攻擊被害人之動作，並參酌法醫師之鑑
定意見，即：被害人頭部右側受創，應可排除倒地時頭部右側撞
擊地面之原因，且亦非遭人以如筆之器物攻擊所致，經研判最有
可能應係遭人以拳頭類之鈍物徒手直接毆擊頭部右側所造成等情
。因認上訴人當時不僅有出拳攻擊被害人之動作，且其拳頭攻擊
之行為，直接擊及被害人頭部右側，使被害人因此受有前述頭部
外傷，並造成右硬腦膜上腔出血等由甚詳（見原判決第一四、一
五頁，理由壹、三之(三)）。其係依據卷內證據資料，參酌法醫師
之專業意見，而為論斷，核無上訴意旨所指僅憑推測之詞，即行
認定犯罪事實之情形。就此指摘，要非上訴第三審之適法理由。
（三）「鑑定之經過及其結果，應命鑑定人以言詞或書面報告」
「鑑定有不完備者，得命增加人數或命他人繼續或另行鑑定」「
法院或檢察官得囑託醫院、學校或其他相當之機關、團體鑑定或
審查他人之鑑定」，刑事訴訟法第二百零六條第一項、第二百零
七條、第二百零八條第一項各有明文。因之法院得命鑑定人以言
詞或書面報告，如有不明瞭或不完足之處，自得命為續行、補充
為完足之鑑定，並得命增加人數或命他人繼續或另行鑑定，亦得
另行囑託機關、團體鑑定或審查他人之鑑定，以上俱屬法院裁量
之事項。原判決業已敘明上訴人對於法醫研究所前揭（九二）法
醫所醫鑑字第一０九七號鑑定書所載被害人之死因有爭執，經第
一審命原實施鑑定之法醫研究所，出具鑑定意見，該所以卷附九
十三年九月二十二日法醫理字第０九三０００二四八０號函及該
函所附之解剖圖片十幀，就相關爭點為詳細之鑑定說明。嗣負責
解剖被害人並製作上揭鑑定書及意見書之法醫師羅澤華亦於第一
審到庭說明，並接受詰問。復經原審函詢法醫研究所關於「對衝
挫傷」之內涵及與被害人死因認定間之關係，亦據該所以九十五
年一月十八日法醫理字第０九四０００五四四二號函及該函所附
之說明圖解詳述在卷。被害人之死因業經法醫研究所鑑定及法醫
師羅澤華證述明確，原審並非囑託該所審查自己所為之鑑定。上
訴意旨指原審係由「原鑑定機關」審查「其自己所為之鑑定」云
云，顯有誤認，就此指摘，尤非上訴第三審之適法理由。（四）
其餘上訴意旨，經核係置原判決所為明白論斷於不顧，仍持已為
原判決指駁之陳詞再事爭辯，及對於事實審法院取捨證據與自由
判斷證據證明力之職權行使，徒以自己之說詞，任意指摘，難認
已符合首揭法定之第三審上訴要件。其上訴違背法律上之程式，
應予駁回。
據上論結，應依刑事訴訟法第三百九十五條前段，判決如主文。
中    華    民    國  九十八  年    五    月  二十一  日
                      最高法院刑事第九庭
                          審判長法官  邵  燕  玲
                                法官  李  伯  道
                                法官  孫  增  同
                                法官  李  英  勇
                                法官  許  錦  印
      本件正本證明與原本無異
                                      書  記  官
中    華    民    國  九十八  年    五    月  二十五  日
                                                      v


司法院資訊處製作；財團法人民間司法改革基金會備份。
